【裁判字號】    98,交聲,689
【裁判日期】    980409
【裁判案由】    交管條例聲異
【裁判全文】
臺灣板橋地方法院交通事件裁定         98年度交聲字第689號
原處分機關  交通部公路總局臺北區監理所蘆洲監理站
異  議  人
即受處分人  甲○○
上列異議人即受處分人因違反道路交通管理處罰條例案件，對於
交通部公路總局臺北區監理所蘆洲監理站於民國九十八年三月十
七日所為之北監蘆字第裁四六－Ｃ00000000號裁決處分
，聲明異議，本院裁定如下：
    主  文
原處分關於吊扣甲○○駕駛執照（普通大貨車）拾貳個月部分撤
銷。
上開撤銷部分不罰。
    理  由
一、原處分意旨略以：異議人即受處分人甲○○騎乘車牌號碼Ｏ
    ＳＰ－六０九號重型機車，於民國九十八年二月九日二十一
    時十二分許，在臺北縣三重市○○路四十五號前，因有「汽
    車駕駛人酒精濃度超過規定標準（吐氣所含酒精濃度每公升
    ０‧四－０‧五五毫克）」之違規行為，為臺北縣政府警察
    局三重分局中興橋派出所員警當場攔停舉發。嗣原處分機關
    乃依道路交通管理處罰條例第三十五條第一項第一款、第二
    十四條第一項第二款（裁決書漏載此條號）規定，裁處受處
    分人罰鍰新臺幣（下同）三萬一千五百元，吊扣駕駛執照（
    普通大貨車）十二個月，施以道路交通安全 講習。
二、異議意旨略以：本件酒駕違規，伊所駕駛的車輛種類乃重型
    機車，故要吊扣或吊銷駕駛執照也應該是吊扣或吊銷機車駕
    照才對，不能僅因伊有二次酒駕紀錄，就在本次違規中吊扣
    其汽車駕照，這樣太不合理了。為此不服，依法聲明異議，
    請求撤銷原處分有關吊扣駕照部分。
三、按汽車駕駛人飲用酒類或其他類似物後其吐氣所含酒精濃度
    超過每公升０‧二五毫克或血液中酒精濃度超過百分之０‧
    ０五以上者，不得駕車，道路交通安全規則第一百十四條第
    二款定有明文。又按汽車駕駛人，駕駛汽車經測試檢定酒精
    濃度超過規定標準者，處新臺幣一萬五千元以上六萬元以下
    罰鍰，並當場移置保管該汽車及吊扣其駕駛執照一年；因而
    肇事致人受傷者，並吊扣其駕駛執照二年，致人重傷或死亡
    者，吊銷其駕駛執照，並不得再考領；汽車駕駛人，有第三
    十五條第一項規定之情形者，應接受道路交通安全講習，道
    路交通管理處罰條例第三十五條第一項第一款、第二十四條
    第一項第二款分別定有明文。
四、經查：
  (一)本件異議人即受處分人於上開時、地騎乘車牌號碼ＯＳＰ－
    六０九號重型機車，經臺北縣政府警察局三重分局中興橋派
    出所執勤員警攔檢，測試其吐氣所含酒精濃度達每公升０‧
    四五毫克超過規定標準而掣單舉發之事實，為異議人所不爭
    執，並有臺北縣政府警察局九十八年二月九日北縣警交大字
    第Ｃ00000000號舉發違反道路交通管理事件通知單
    移送聯影本、酒精濃度測試單影本各一紙在卷可稽，是堪認
    異議人確有於飲酒後，其吐氣所含酒精濃度達每公升０‧四
    五毫克已超過標準值之情形下，仍駕車之違規事實無訛。
  (二)又依異議人之聲明異議狀內容可悉，異議人於本件僅就原處
    分諭知關於吊扣其駕駛執照（普通大貨車）十二個月部分聲
    明異議，而就原處分諭知其呼氣酒精濃度超過規定標準所處
    以罰鍰三萬一千五百元及施以道路交通安全講習部分，並無
    異議，故異議人既已就原處分機關所為之原處分諭知關於處
    罰種類不同而在客觀可分之裁處罰鍰及施以道路交通安全講
    習部分之裁量，既為甘服，則此部分之裁量即屬合法適當，
  (三)查原處分機關據以對異議人吊扣駕駛執照（普通大貨車）十
    二個月部分之法令依據，依其移送書意見所載，固係依據道
    路交通管理處罰條例第三十五條第一項第一款規定，以及交
    通部九十四年九月十五日交路字第0940051433號、八十九年
    八月三十日交路89字第008861號二則函釋內容，而認異議人
    於本件違規行為時，普通重型機車駕駛執照已於九十八年二
    月六日易處吊銷三年在案，惟已考領有普通大貨車駕駛執照
    ，因而仍應吊扣其所領有之駕駛執照（普通大貨車）十二個
    月。然查，道路交通管理處罰條例第三十五條第一項僅規定
    「吊扣其駕駛執照一年」，並未明定其駕駛執照之種類，而
    原處分機關所援用之上述二則函釋意旨，亦未說明何以對於
    駕駛重型機車者，得吊扣其普通大貨車駕駛執照之理由。準
    此可認，有關吊扣、吊銷駕駛執照處分效力與執行方式之法
    令依據，當係依據道路交通管理處罰條例第六十八條規定，
    而該條業於九十四年十二月十四日修正，並於九十五年二月
    二十七日經行政院以院臺交字第0950082898號令發布定自九
    十五年三月一日施行（下稱修正後）。按修正前道路交通管
    理處罰條例第六十八條係規定：「汽車駕駛人因違反本條例
    及道路交通安全規則之規定，受吊扣或吊銷駕駛執照處分時
    ，吊扣或吊銷其持有各級車類之駕駛執照。」，而修正後該
    條則規定：「汽車駕駛人，因違反本條例及道路交通安全規
    則之規定，受吊銷駕駛執照處分時，吊銷其持有各級車類之
    駕駛執照。」。經比較修正前後本條之規定，修正後即現行
    道路交通管理處罰條例第六十八條之規定，已刪除「吊扣或
    」等字。考其修正理由，乃舊法將違規駕駛人所持有各級車
    類之駕駛執照一併吊扣失之過酷，影響人民工作及生活甚鉅
    ，故依修正後規定，受吊扣駕駛執照處分時，不再吊扣其持
    有各級車類之駕駛執照，僅於受吊銷駕駛執照處分時，始吊
    銷其持有各級車類之駕駛執照。是以，本件異議人係騎乘重
    型機車時違規酒醉駕車，其依法所受之處分應為限制其駕駛
    重型機車之權利，僅應吊扣其重型機車駕駛執照，始符修正
    後第六十八條規定之意旨。經查，異議人前因於九十六年九
    月二十一日酒駕違規，而遭交通部公路總局臺北區監理所蘆
    洲監理站吊扣重型機車駕駛執照一年，嗣又因於駕駛執照吊
    扣期間內即九十七年四月十一日酒駕違規，再遭同機關於九
    十八年二月六日吊銷重型機車駕駛執照，有蘆洲監理站機車
    駕駛人螢幕列印、蘆洲監理站汽車駕駛人螢幕列印、違規查
    詢報表各一紙附卷可稽，異議人之重型機車駕駛執照於九十
    八年二月六日即遭監理機關吊銷，則異議人於本件違規時（
    九十八年二月九日）既未領有重型機車駕駛執照，自無從處
    以異議人吊扣重型機車駕駛執照之處罰。詎原處分機關逕以
    於道路交通管理處罰條例第六十八條修正前所作成之上開二
    則函釋，認仍應吊扣異議人之普通大貨車駕駛執照云云，顯
    漏未審酌上開條例第六十八條修正理由之意旨。再者，汽車
    駕駛人取得高一級車類之駕駛資格者，得准其駕駛較低級車
    類之車輛，固為道路交通安全規則第六十一條第一項所明定
    ，然依同條項第三款：「已領有大貨車駕駛執照者，得駕駛
    小型車、輕型機器腳踏車。」之規定，領有大貨車駕駛執照
    ，僅得騎乘輕型機車，不得騎乘重型機車，故異議人騎乘上
    開重型機車，顯非依憑其領有之大貨車駕駛執照，而是單純
    的無照駕駛。另參以異議人係騎乘重型機車違規酒駕，如因
    此吊扣異議人之其他種類車輛駕駛執照，此舉顯然將剝奪異
    議人駕駛其他種類車輛之權利，對異議人之權益造成極大之
    損害，亦與現行之道路交通管理處罰條例第六十八條之規定
    未合，是異議人主張不應吊扣其汽車駕駛執照等語，於法尚
    屬有據。
五、綜上所述，異議人確有於上述時地駕駛重型機車而有呼氣酒
    精濃度超過規定標準之違規行為，惟異議人既無重型機車駕
    駛執照可供吊扣，且又欠缺相關法令依據可對之處以吊扣普
    通大貨車駕駛執照，已如前述，本應無從處罰，然原處分機
    關就此部分竟對異議人處以「吊扣駕駛執照（普通大貨車）
    十二個月」之處分，顯有違反現行道路交通管理處罰條例第
    六十八條之規定，更欠缺得以吊扣異議人其他各級車類駕駛
    執照之法令依據，而有違法律保留原則，更係違反平等原則
    、比例原則、工作權及人格自由發展權。是以原處分機關就
    此部分自構成裁量濫用而屬違法，故應認異議人此部分之聲
    明異議為有理由，自應由本院對此部分處罰種類不同而在客
    觀上可分之違法裁量予以撤銷並改諭知不罰，以資適法。
據上論斷，應依道路交通管理處罰條例第八十七條第二項，道路
交通案件處理辦法第二十條前段，裁定如主文。
中    華    民    國    98    年    4     月    9     日
                  交通法庭  法  官  王士珮
以上正本證明與原本無異。
如不服本裁定應於送達後五日內向本院提出抗告狀。
                            書記官  郭晉良
中    華    民    國    98    年    4     月    9     日


司法院資訊處製作；財團法人民間司法改革基金會備份。
